臺灣高等法院民事判決                  100年度上字第486號
上  訴  人  馬如龍
訴訟代理人  林雅慧律師
被上訴人    王仕榮
            葉彩娟
上列當事人間侵權行為損害賠償事件，上訴人對於中華民國100
年3 月17日臺灣板橋地方法院99年度訴字第2194號第一審判決提
起上訴，本院於100 年8 月23日言詞辯論終結，判決如下：
    主      文
上訴駁回。
第二審訴訟費用由上訴人負擔。
    事實及理由
一、上訴人主張：
  (一)上訴人自民國97年5 月8 日起擔任「麗寶香榭公寓大廈管理
    委員會」（下稱管委會）之副主任委員，自97年9 月10日起
    擔任代理主任委員，自98年4 月26日起擔任主任委員，自99
    年4 月18日起擔任副主任委員，自100 年4 月28日起擔任主
    任委員迄今。詎被上訴人於99年3 月間，以匿稱a00000000
    ，在「無名小站」網站，利用網路散佈「麗寶香榭社區的大
    小事麗寶香榭社區申請會議記錄的42天」（2010/02/11）、
    （2010 /02/23 ）、（2010/02/24）、（2010/02/24）之番
    外篇（副主任委員登場）、（2/25~3/23 之完結篇）等5 篇
    文章，其中（2010/02/23）、（2010/02/24）、（2010/02/
    24）之番外篇（副主任委員登場）等3 篇文章（下稱系爭2
    月23日、2 月24日、2 月24日番外篇文章），並上傳含有上
    訴人肖像之影片。嗣於99年4 月8 日、99年4 月16日，復以
    匿稱a00000000 ，在「無名小站」網站，利用網路散佈「麗
    寶香榭社區的大小事到底是誰在亂停車！為何停車管理辦法
    遲遲無法制定？」（下稱系爭4 月8 日文章）、「麗寶香榭
    社區的大小事違法亂紀！主任委員，副主任委員，監察委員
    涉嫌隱匿、包庇、偽造文書！」（下稱系爭4 月16日文章）
    等2 篇文章，系爭4 月16日文章並揭示管委會及相關委員之
    資料。同時於99年4 月8 日、99年4 月16日，以匿稱r00000
    00，在「智邦生活館」網站，以「停車場管理辦法遲遲無法
    制定的原因？」、「管委會違法亂紀涉嫌偽造文書！」為標
    題（下稱系爭智邦4 月8 日、4 月16日文章），載明上開a0
    0000000 網址，以網址連結之方式，利用網路散佈系爭4 月
    8 日、4 月16日文章。
  (二)被上訴人上開所為侵害上訴人之肖像權、名譽權、隱私權：
  1.被上訴人未經上訴人同意，以系爭2 月23日、2 月24日、2
    月24日番外篇文章，將含有上訴人肖像之影片上傳至上開網
    站而散佈於眾，侵害上訴人之肖像權。
  2.系爭4 月8 日文章，以「到底是誰在亂停車！為何停車場管
    理辦法遲遲無法制定？」為標題，於文章中敘述主委（按即
    上訴人）女友、主任委員女友之妹妹、主任委員女友之摯友
    、主任委員好友亂停車，並於文末表示「本人感覺最誇張的
    是這些人為何可以這麼囂張的如此靠勢（臺語）！套句白冰
    冰小姐說的，假如是後面有人給他們撐腰的話！那我們就應
    該用選票制裁那個撐腰的人！以上！唉！這也難怪停車場管
    理辦法永遠都沒有辦法制定的原因吧！」。而臺語中所謂「
    靠勢」係「仗勢、仗恃」之意，且帶著負面評價，「囂張」
    亦同屬負面評價之文字。被上訴人惡意散佈之上開文章，在
    於指摘上訴人基於自身之利益阻止社區停車場管理辦法之制
    定，並且以「靠勢」、「囂張」等對上訴人名譽之負面描述
    ，誠屬惡意損害上訴人之社會評價。按管理停車場之相關管
    理辦法，需否訂定、應如何訂定等，均需系爭社區之管委會
    共同決議，非上訴人一人所得決定。而暫停他人車位之情形
    不但非屬常態，亦非僅上訴人友人方有之，被上訴人明知此
    情，竟仍故意為不相干之連結散佈上開惡意、不實之文章，
    顯係故意侵害上訴人之名譽權。又系爭智邦4 月8 日文章故
    意提供不實文章之網址供連結，亦係侵害上訴人之名譽權。
  3.系爭4 月16日文章以管委會財務委員連續3 次未出席管委會
    ，依社區規約第7 條第4 項第4 款規定，視同當然解任，然
    該財務委員仍於財務報表上簽名為由，指控上訴人故意隱匿
    、包庇，與該財務委員為偽造文書之共同犯罪結構、嚴重違
    法，然被上訴人所指之規約規定，於97年4 月26日增修時，
    因出席人數未達4 分之3 而屬無效，迨至99年4 月18日區分
    所有權人會議，經重新表決，已決議該規約規定不予通過，
    並溯及既往，被上訴人全程參與該次區分所有權人會議，對
    此知之甚詳，於99年4 月18日區分所有權人會議後，竟未移
    除系爭4 月16日文章，仍以不實之內容指摘上訴人「故意隱
    匿、包庇」、「偽造文書」、「在法律上視同偽造文書！三
    大委員也簽名視同為其共犯結構！嚴重違法！」，影響一般
    人對上訴人之評價，顯係故意侵害上訴人之名譽權。又系爭
    智邦4 月16日文章故意提供不實文章之網址供連結，亦係侵
    害上訴人之名譽權。
  4.被上訴人未經上訴人同意，於系爭4 月16日文章公開記載上
    訴人姓名、居住「戶號」之系爭社區之管委會簽到表，該文
    章雖無上訴人完整居住地址，然任何第三人均可透過網路查
    詢之方式得知麗寶香榭社區地址，此無異將上訴人之住處公
    布於外，使任何第三人均得輕易得知上訴人之住處，侵害上
    訴人之隱私權。又系爭智邦4 月16日文章提供網址連結，亦
    係侵害上訴人之隱私權。
  (三)爰依民法第18條、第184 條、第185 條、第195 條規定，請
    求被上訴人將原判決附件一所示之網頁及文章移除，並連續
    7 日於「無名小站」、「智邦生活館」網站、麗寶香榭社區
    大廳佈告欄刊載如原判決附件二所示之道歉聲明，以回復上
    訴人之名譽，並連帶賠償上訴人精神慰撫金新臺幣（下同）
    15萬元。（原審為上訴人全部敗訴之判決，上訴人聲明不服
    ，提起上訴）。並上訴聲明：1.原判決廢棄。2.被上訴人應
    將如原判決附件一所示之網頁及文章移除。3.被上訴人應將
    如原判決附件二所示之道歉聲明，連續7 日刊載於「無名小
    站」之個人網誌（http://www.wretch.cc/blog/a00000000/
    00000000）、智邦生活館麗寶香榭社區討論版（http://myh
    ome.url.com..tw/myhome/home.php?cid=278 ）、新北市○
    ○區○○路12號之1 「麗寶香榭社區」之大廳佈告欄。4.被
    上訴人應連帶給付上訴人15萬元，及自起訴狀繕本送達翌日
    即99年9 月18日起至清償日止按年息5%計算之利息。
二、被上訴人抗辯：
  (一)被上訴人葉彩娟於警員陪同下至便利商店影印相關會議記錄
    ，待被上訴人葉彩娟自行付費影印後，上訴人竟以須造清冊
    及主任委員、副主任委員、財務委員、監察委員4 位委員簽
    名清點簽收後，始得讓被上訴人葉彩娟帶回會議記錄影本，
    被上訴人葉彩娟基於尊重管委會、擔任主任委員之上訴人，
    故而答應，詎上訴人翌日竟反悔，以各種理由企圖奪取被上
    訴人葉彩娟自行付費影印之會議記錄影本，上訴人當時為麗
    寶香榭管委會之主任委員，仗三倍人數聚眾欺壓被上訴人葉
    彩娟，並企圖搶奪被上訴人葉彩娟已付費影印之財產（會議
    記錄影本），侵害被上訴人葉彩娟權利之行使，其犯罪未遂
    行為自不受憲法第22條保護。而影片拍攝當下，上訴人為社
    區公共爭議最前線足以影響該議題之解決者，影片中上訴人
    係以社區主任委員身分處理被上訴人申請會議記錄之事，具
    公眾人物之屬性，申請會議記錄一事遭受阻撓，難謂與公共
    利益無關，乃可受公評並值得監督之事，被上訴人申請會議
    記錄被刁難，上訴人之肖像與社區公共爭議有重要關聯，被
    上訴人於文章陳述此公共議題時，附加其影片佐證，並未侵
    害上訴人之肖像權。被上訴人多次透過社區管理中心、社區
    意見信箱等反應相關事項，亦多次以住戶身分列席社區管委
    會月例會，期待透過正常管道與上訴人溝通，然遭一再推諉
    、漠視甚至言詞暴力恐嚇，被上訴人拍攝、公佈影片之行為
    ，實乃無奈下所採取之阻卻違法行為，並無不法，自無須負
    侵權損害賠償責任。
  (二)社區停車場管理辦法事關社區公共利益，為可受公評之事，
    社區住戶就社區公共議題做出合理評論理應受憲法言論自由
    之保障。被上訴人刊載之系爭4 月8 日文章，僅以「更誇張
    的是本人還看過幾次它大剌剌的停在別人的停車位上」，陳
    述暫停他人車位之事實，文章標題及內容均在於陳述亂停車
    之狀況，作為佐證之照片，亦確實顯示外車亂停於社區○○
    ○○道及其他公共空間，嚴重影響社區公眾利益，而照片所
    示之外車車主即為擔任主任委員之上訴人之親密女性友人與
    該女性友人之姊妹，該篇文章中之「本人感覺最誇張的是這
    些人為何可以這麼囂張的如此靠勢（臺語）」，臺語「靠勢
    」雖類似國語之「仗勢」，然有「依靠權勢者」之精確涵義
    ，即指在權勢者身邊之人依靠權勢者之威勢，行違法亂紀之
    勾當，就此語意「這些人」當指亂停車之委員親友，而非對
    上訴人之評語，並未侵害上訴人之名譽權。至停車場管理辦
    法雖非上訴人一人得以訂定，然如同上訴人於起訴狀中所述
    「暫停他人車位之情形非屬常態，亦非僅有原告友人方有之
    」之論調，可見其護短心切，被上訴人據此認定上訴人於本
    件停車爭議中私而忘公，主觀上認定無制定停車場管理辦法
    之必要，僅係就應受公評之問題加以評論而已，並未侵害上
    訴人之名譽權。
  (三)麗寶香榭社區區分所有權人會議97年4 月26日決議通過之規
    約第7 條第4 項第4 款規定非無效，99年4 月18日區分所有
    權人會議並未決議該規定不予通過之決議將溯及既往，縱然
    有之，亦與「法律不溯及既往原則」相違，而為無效之決議
    。系爭4 月16日文章所陳述者為文章刊載時之事實，被上訴
    人係依當時有效之規約規定、管委會例會98年11月、98年12
    月、99年1 月之簽到表，認財務委員連續3 次未出席管委會
    ，已於99年1 月當然解任，其連續於99年1 月份、2 月份、
    3 月份之財務報表上簽名，而有偽造文書及違反規約情事，
    上訴人為主任委員，並出席上開管委會例會，其知悉財務委
    員連續3 次未出席管委會之事，仍簽名允以背書，其後又採
    取事後修改規約之方式護航，被上訴人認上訴人為其共犯，
    係就妨害社區公共利益之行為加以評論，有阻卻違法之公益
    良善目的，被上訴人之行為並無不法。
  (四)上訴人之行為違反規約規定，舉凡：決議內容、動支公共基
    金等程序，均足以妨害社區公共利益，應不受憲法保障。被
    上訴人刊載之文件係供作陳述佐證之用，非故意侵害上訴人
    之個人隱私，所引用之管委會例會會議記錄出席表，管委會
    每月均於社區大廳及電梯中公告張貼達1 個月，無所謂隱私
    性可言。又社區戶號係依社區棟別及樓層加以表示，與真實
    地址無法直接聯結，外人無法據此得知其真正地址，亦無法
    據此對其隱私造成侵害。況管理委員自願投入社區事務，提
    供基本資訊予社區住戶，乃住戶監督其行為所必要，上訴人
    為主任委員，其自行公告之姓名及戶號資料，乃為滿足社區
    住戶知的權利，並防止其濫權侵犯他人權益，其就隱私權為
    退讓，乃屬當然。
  (五)答辯聲明：上訴駁回。
三、兩造不爭執之事項：
  (一)上訴人自97年5 月8 日起擔任麗寶香榭社區管委會之副主任
    委員，自97年9 月10日起擔任代理主任委員，自98年4 月26
    日起擔任主任委員，自99年4 月18日起擔任副主任委員，自
    100 年4 月28日起擔任主任委員迄今，被上訴人則為社區住
    戶。
  (二)被上訴人於99年3 月間，以匿稱a00000000 ，在「無名小站
    」網站，刊載「麗寶香榭社區的大小事麗寶香榭社區申請會
    議記錄的42天」（2010/02/11）、（2010 /02/23 ）、（20
    10/02/24）、（2010/02/24）之番外篇（副主任委員登場）
    、（2/25~3/23 之完結篇）等5 篇文章，其中（2010/02/23
    ）、（2010/02/24）、（2010/02/ 24 ）之番外篇（副主任
    委員登場）等3 篇文章，並上傳含有上訴人肖像之影片。
  (三)被上訴人於99年4 月8 日、99年4 月16日，以匿稱a0000000
    0 ，在「無名小站」網站，刊載「麗寶香榭社區的大小事到
    底是誰在亂停車！為何停車管理辦法遲遲無法制定？」（下
    稱系爭4 月8 日文章）、「麗寶香榭社區的大小事違法亂紀
    ！主任委員，副主任委員，監察委員涉嫌隱匿、包庇、偽造
    文書！」等2 篇文章，系爭4 月16日文章並揭示管委會及相
    關委員之資料。同時於99年4 月8 日、99年4 月16日，以匿
    稱r0000000，在「智邦生活館」網站，以「停車場管理辦法
    遲遲無法制定的原因？」、「管委會違法亂紀涉嫌偽造文書
    ！」為標題，載明上開a00000000 網址，以網址連結之方式
    ，連結至系爭4 月8 日、4 月16日文章。
四、兩造之爭點及本院之判斷：
    上訴人主張被上訴人上開所為侵害其肖像權、名譽權、隱私
    權，為被上訴人所否認，並以前詞置辯，是本件所應審究者
    為：(一)系爭2 月23日、2 月24日、2 月24日番外篇文章，將
    含有上訴人肖像之影片上傳至網站，是否侵害上訴人之肖像
    權？(二)系爭4 月8 日文章、系爭智邦4 月8 日文章是否侵害
    上訴人之名譽權？(三)系爭4 月16日文章、系爭智邦4 月16日
    文章是否侵害上訴人之名譽權？(四)系爭4 月16日文章公開記
    載上訴人姓名、居住「戶號」之管委會簽到表，系爭智邦4
    月16日文章以網址連結至系爭4 月16日文章，是否侵害上訴
    人之隱私權？茲論述如下：
  (一)系爭2 月23日、2 月24日、2 月24日番外篇文章，將含有上
    訴人肖像之影片上傳至網站，是否侵害上訴人之肖像權？
    按不法侵害他人之身體、健康、名譽、自由、信用、隱私、
    貞操，或不法侵害其他人格法益而情節重大者，被害人雖非
    財產上之損害，亦得請求賠償相當之金額，民法第195 條第
    1 項定有明文。肖像權雖屬民法第195 條第1 項所定之「其
    他人格法益」，然仍須符合「情節重大」之要件，始得依該
    規定就非財產上之損害請求賠償相當之金額。系爭2 月23日
    、2 月24日、2 月24日番外篇文章，將含有上訴人肖像之影
    片上傳至網站，固為被上訴人所不爭。惟查：被上訴人拍攝
    之地點為公眾得出入之空間場所，而被上訴人之所以拍攝該
    影片，起因於被上訴人葉彩娟依公寓大廈管理條例第35條、
    社區規約第4 條規定，向管委會申請影印會議記錄等資料，
    因管委會其他委員不同意被上訴人葉彩娟取回其自行付費影
    印之會議記錄影本，經擔任主任委員之上訴人到場處理，仍
    拒絕被上訴人葉彩娟之請求，被上訴人所拍攝者實為管委會
    會議記錄相關資料影印爭議之發生過程，為上訴人所是認。
    縱該影片部分鏡頭拍攝到上訴人，然上訴人既以管委會主任
    委員之身分，到場處理被上訴人葉彩娟申請影印會議記錄相
    關資料之事宜，非以個人身分為之，其到場後又拒絕被上訴
    人葉彩娟之請求，甚或要求被上訴人葉彩娟須提出書面始得
    申請，並表明開會結果認為行文予主管單位，待回覆予警局
    ，再由警局將會議記錄交予被上訴人（臺灣板橋地方法院檢
    察署99年度偵字第14258 號妨害名譽案件99年7 月1 日訊問
    筆錄參照，偵查卷第153 頁），被上訴人拍攝上訴人處理其
    申請影印會議記錄相關資料之過程，其拍攝之內容涉及社區
    公共事項（住戶閱覽、影印相關會議記錄之權利行使），與
    公共利益有關，為可受公評之事，亦為其保全證據所必須，
    而其將該影片上傳，無非將可受公評之管委會會議記錄相關
    資料影印爭議提出討論，尚難謂其有侵害肖像權「情節重大
    」之情事，上訴人主張其得請求被上訴人連帶賠償非財產上
    之損害，難以憑採。
  (二)系爭4 月8 日文章、系爭智邦4 月8 日文章是否侵害上訴人
    之名譽權？
  1.按言論自由為人民之基本權利，憲法第11條有明文保障，國
    家應給予尊重及最大限度之維護，俾人民得以實現自我、溝
    通意見、追求真實及監督各種政治或社會活動之功能得以發
    揮，惟為兼顧對個人名譽、隱私及公共利益之保護，法律並
    非不得對言論自由依傳播方式為合理之限制，司法院大法官
    第509 號解釋揭櫫明確。惟名譽係開放概念，一人行使言論
    自由是否因而侵害他人之名譽，構成不法，應依法益權衡加
    以判斷。上開509 號解釋旨在衡平憲法所保障之言論自由與
    名譽權兩種法益，在民事事件中，就一人行使言論自由，是
    否構成不法侵害，基於法律秩序的統一性，應就整體法規範
    予以評價考量，因憲法為民事法之上位規範，在為民事法解
    釋時亦不應違反憲法原則及憲法精神，而應採合憲解釋為之
    。是上開509 號解釋於民事法中應予適用，而將該解釋文揭
    櫫之概念及刑法第310 條第3 項、第311 條除外規定，置於
    民事個案中予以考量，而作為侵害名譽權行為之阻卻不法事
    由，俾使上開509 號解釋揭櫫之精神在下位法律規範中之價
    值判斷一致，以維護法律秩序之整體性。易言之，司法院大
    法官第509 號解釋於民事法中應予適用，而將該解釋文揭櫫
    之概念及刑法第310 條第3 項、第311 條除外規定亦於民事
    個案中予以考量，作為侵害名譽權行為之阻卻不法事由。亦
    即，凡與公共利益有關之真實事項，如基於保護個人名譽而
    不得宣佈，不免過當且未慮及社會利益，刑法經參酌損益，
    乃規定誹謗之事具真實性者不罰，僅於涉及私德而與公共利
    益無關者，不在此限。又保護名譽權，應有相當之限制，若
    一味箝束言論，足為社會之害，則以善意發表言論，就可受
    公評之事為適當之評論者，不問真偽，概不予處罰。上開個
    人名譽權與言論自由發生衝突之情形，於民事亦然，有關上
    開不罰之規定，於民事事件亦得採為審酌標準。是故，行為
    人之言論雖損及他人名譽，惟其言論屬陳述事實，如能證明
    其為真實，或行為人雖不能證明言論內容為真實，但依其所
    提證據資料，足認為行為人有相當理由確信其為真實者，或
    言論屬意見表達，如係善意發表，對於可受公評之事而為適
    當之評論者，無所謂真實與否，均難謂係不法侵害他人之權
    利，尚難令負侵權行為損害賠償責任，最高法院96年度臺上
    字第928 號、97年度臺上字第970 號判決為同一見解可供參
    考。
  2.系爭智邦4 月8 日文章標題及內容刊載：「停車場管理辦法
    遲遲無法制定的原因？」、「經過大半年隨性的拍攝，似乎
    看出其中奧妙的地方喔！」，系爭4 月8 日文章標題及內容
    刊載：「麗寶香榭社區的大小事！到底是誰在亂停車！為何
    停車場管理辦法遲遲無法制定？」、「經過三個月的討論，
    還是沒有結果！有這麼難嗎？到底是什麼原因呢？」、「本
    人感覺最誇張的是這些人為何可以這麼囂張的如此靠勢（臺
    語）！套句白冰冰小姐說的，假如是後面有人給他們撐腰的
    話！那我們就應該用選票制裁那個撐腰的人！以上！唉！這
    也難怪停車場管理辦法永遠都沒有辦法制定的原因吧！」，
    固為被上訴人所不爭。惟查：
  (1)被上訴人係因社區地下停車場時有上訴人之友人駕駛外車進
    入違規停放，而刊載系爭4 月8 日文章、系爭智邦4 月8 日
    文章，並於系爭4 月8 日文章附加相關照片為證。而上開照
    片所示違規停放於他人車位或車道等公共區域之車輛車主，
    確為上訴人之友人，經上訴人於上開妨害名譽案件中供稱：
    「停車場所刊載的照片都是我的親朋好友，但實際上這些車
    子都是我的親朋好友沒錯」等語屬實（偵卷第70頁），系爭
    4 月8 日文章提及上訴人之友人駕駛外車進入違規停放，核
    與事實相符。而關於社區停車場之使用、外車進入之管理，
    涉及社區公共事項，與公共利益有關，為可受公評之事，上
    訴人為麗寶香榭管委會主任委員，社區公共事項由其主導進
    行，被上訴人為社區住戶，上開文章提及「這些人為何可以
    這麼囂張的如此靠勢（臺語）」，係被上訴人依其主觀之價
    值判斷，就社區停車場管理一事所為之意見表述及評論，認
    上訴人之友人仗勢上訴人為管委會主任委員，恣意將車輛甚
    或外車違規停放於他人車位或車道等公共區域，其指摘之對
    象為此等違規停車之人，非上訴人，上訴人之名譽自無何貶
    損可言。況上開文章內容僅係被上訴人以其停車之經驗及於
    停車場見聞之事實為基礎，發表個人意見加以評論而已，縱
    其用語「囂張」、「靠勢（臺語）」，稍嫌不留情面，於民
    主多元社會，就此主觀價值判斷自應容許，而受言論自由之
    保障，尚不得僅以被上訴人發表之意見，即遽認其侵害上訴
    人或上訴人友人之名譽。
  (2)關於麗寶香榭社區停車場管理辦法是否訂定、訂定之內容為
    何，固非上訴人一人所得決定，惟上訴人為管委會主任委員
    ，對社區公共事項居於主導地位，被上訴人已於98年8 月份
    例會向管委會反應車輛違規停放問題，然委員會98年9 月份
    、10月份、11月份例會之會議記錄僅記載將請服務中心妥適
    管理並及時提出勸導等語，有被上訴人所提管委會98年9 月
    份、10月份、11月份例會會議記錄卷可稽（原審卷第170-17
    4 頁），而被上訴人於99年2 月6 日、99年2 月7 日猶陸續
    發現上訴人友人之車輛仍違規停放之情，亦有照片為憑（原
    審卷第45-47 頁照片影本），被上訴人據此認擔任管委會主
    任委員之上訴人任由其友人違規停放車輛，且遲未就停車場
    訂定相關管理規則，質疑上訴人未積極辦理停車場管理辦法
    訂定之事，無非係就社區可受公評之事加以評論，此為其主
    觀之價值判斷，無所謂真實與否，縱其評論不留情面或尖酸
    刻薄，於民主多元社會，仍應受言論自由之保障，自難認被
    上訴人侵害上訴人之名譽權。
  (三)系爭4 月16日文章、系爭智邦4 月16日文章是否侵害上訴人
    之名譽權？
  1.被上訴人刊載之系爭4 月16日文章，固指摘上訴人「隱匿、
    包庇、偽造文書、共犯」等語。惟查：被上訴人係以上訴人
    明知財務委員王信傑違反社區規約第7 條第4 項第4 款規定
    ，於財務委員當然解任後，仍任由王信傑繼續執行職務為依
    據，刊載系爭4 月16日文章。而麗寶香榭社區97年4 月26日
    版規約第7 條第4 項第4 款之規定確為：「管理委員連續3
    次未出席或當屆委員會議累計5 次未出席者，亦未委託配偶
    、直系血親或其屬棟別其他區分所有權人出席者，即當然解
    任」，復有麗寶香榭社區97年4 月26日版規約在卷可憑（原
    審卷第82-86 頁）。又上開規約內容曾交付區分所有權人，
    亦據上訴人於上開妨害名譽案件偵查中供述屬實（偵查卷第
    255 頁）。觀諸管委會98年11月份、98年12月份、99年1 月
    份例行會議簽到表，財務委員王信傑均未簽到出席，王信傑
    於上開妨害名譽案件偵查中亦證稱其98年11月至99年1 月均
    未出席管委會例會等語（偵查卷第153 頁），被上訴人刊登
    系爭4 月16日文章時，上開規約規定仍未經99年4 月18日會
    議確認不予通過，被上訴人認管委會財務委員王信傑出已當
    然解任，擔任管委會主任委員之上訴人仍任由財務委員王信
    傑繼續執行職務，並製作社區財務報表等文件，恐涉及刑事
    犯罪，雖有誤會，然其主觀上係信賴尚未經會議否決之書面
    規約有其效力，依其所提證據資料，足認被上訴人有相當理
    由確信其所述為真實，且事關公共利益，按之上開說明，仍
    應受言論自由之保障，上訴人主張被上訴人此舉侵害其名譽
    權，尚非可採。
  2.上訴人雖主張上開規約規定已於99年4 月18日區分所有權人
    會議確認因未超過4 分之3 而屬無效，經重新表決，決議不
    予通過，並溯及既往等語。然被上訴人係於99年4 月16日刊
    登系爭4 月16日文章，且文章內容已明確標示各事件發生之
    日期，麗寶香榭社區區分所有權人會議係於該文章刊載後，
    始於99年4 月18日另行作成決議，尚難執此即謂系爭4 月16
    日文章、系爭智邦4 月16日文章提供連結侵害上訴人之名譽
    。又99年4 月18日麗寶香榭社區區分所有權人會議就97年4
    月26日版規約第7 條第4 項第4 款規定所為之決議，並未提
    及溯及既往，且原表決票數未達出席4 分之3 而屬無效，實
    為提案內容，非決議內容，觀諸該次會議記錄即明（原審卷
    第93頁），原規約第7 條第4 項第4 款規定是否確屬無效，
    尚非無疑，系爭4 月16日文章內容既已明確標示各事件發生
    之日期，所陳述者又為麗寶香榭社區區分所有權人會議決議
    該規約規定不予通過前之事實，難謂被上訴人未立即移除原
    刊載之系爭4 月16日、系爭智邦4 月16日文章，有侵害上訴
    人名譽之情事，上訴人請求被上訴人連帶賠償非財產上之損
    害，尚不足採。況上訴人提起上訴後，經本院勸諭，被上訴
    人於第一次準備程序期日即同意移除上開文章，並確已移除
    ，有上訴人100 年6 月24日陳報狀為憑（本院卷第152 頁）
    ，上訴人已無再請求移除該文章之必要，上訴人仍請求被上
    訴人移除該部分文章（即原判決附件一編號3 、4 ），核非
    有據，不應准許。
  (四)系爭4 月16日文章公開記載上訴人姓名、居住「戶號」之管
    委會簽到表，系爭智邦4月16 日文章以網址連結至系爭4 月
    16日文章，是否侵害上訴人之隱私權？
    麗寶香榭社區97年4 月26日版規約第7 條第4 項第4 款規定
    為：「管理委員連續3 次未出席或當屆委員會議累計5 次未
    出席者，亦未委託配偶、直系血親或其屬棟別其他區分所有
    權人出席者，即當然解任」，已如前述，被上訴人系爭4 月
    16日文章刊載98年11月份、12月份、99年1 月份管委會例會
    簽到表照片，及99年2 月份、3 月份管委會財務報表照片，
    目的在於佐證當時之財務委員王信傑確曾連續3 次未出席例
    會，及於當然解任後仍於財務報表上簽章之事實，以證明其
    所言非虛，非在於揭露上訴人之住處資料，侵害上訴人之隱
    私權。而上開管委會例會簽到表，於管委會例會開會後即公
    告於社區大廳及電梯中，為上訴人所是認，該資料顯為不特
    定人（如：住戶、訪客、廠商等）得以見聞，被上訴人予以
    刊載，並無揭露上訴人不為人知之隱私情事。況上開管委會
    例會簽到表僅記載上訴人之戶號，非記載上訴人之確定地址
    ，所謂之戶號僅依社區棟別及樓層加以表示，無法直接連結
    其地址，非住戶無從據此得知上訴人之確定地址，誠如上訴
    人所述，外人須進入社區，始得知悉社區棟別，並須到達各
    棟之各該入口，始得知悉對照之確定地址，此一辨別、查知
    確定地址之方式既非外人所得知悉，被上訴人上開所為，當
    不致使外人確知上訴人之住處資料，對上訴人之隱私權自無
    侵害可言，上訴人主張其隱私權被侵害，洵非可採。
五、綜上所述，上訴人主張被上訴人刊載文章、上傳影片侵害其
    肖像權、名譽權、隱私權，均非正當。從而，上訴人依民法
    第18條、第184 條、第185 條、第195 條規定，請求：(一)被
    上訴人應將如原判決附件一所示之網頁及文章移除。(二)被上
    訴人應將如原判決附件二所示之道歉聲明，連續7 日刊載於
    「無名小站」之個人網誌（http://www.wretch.cc/blog/a0
    0000000/00000000）、智邦生活館麗寶香榭社區討論版（ht
    tp: //myh ome.url.com.tw/myhome/home.php?cid=278 ）、
    新北市○○區○○路12號之1 「麗寶香榭社區」之大廳佈告
    欄。(三)被上訴人應連帶給付上訴人15萬元，及自起訴狀繕本
    送達翌日即99年9 月18日起至清償日止按年息5%計算之利息
    ，為無理由，不應准許。其假執行之聲請，亦失所附麗，應
    併予駁回。原審為上訴人敗訴之判決，及駁回其假執行之聲
    請，核無不合。上訴意旨指摘原判決不當，求予廢棄改判，
    為無理由，應予駁回。
六、據上論結，本件上訴為無理由，依民事訴訟法第449 條第1
    項、第78條，判決如主文。
中    華    民    國   100    年    9     月    6     日
                    民事第十四庭
                        審判長法  官  林金村
                              法  官  王麗莉
                              法  官  陳秀貞
正本係照原本作成。
如不服本判決，應於收受送達後20日內向本院提出上訴書狀，其
未表明上訴理由者，應於提出上訴後20日內向本院補提理由書狀
（均須按他造當事人之人數附繕本）上訴時應提出委任律師或具
有律師資格之人之委任狀；委任有律師資格者，另應附具律師資
格證書及釋明委任人與受任人有民事訴訟法第466條之1第1項但
書或第2項（詳附註）所定關係之釋明文書影本。如委任律師提
起上訴者，應一併繳納上訴審裁判費。
中    華    民    國   100    年    9     月    7     日
                              書記官  葉國乾
附註：
民事訴訟法第466條之1（第1項、第2項）：
對於第二審判決上訴，上訴人應委任律師為訴訟代理人。但上訴
人或其他法定代理人具有律師資格者，不在此限。
上訴人之配偶、三親等內之血親、二親等內之姻親，或上訴人為
法人、中央或地方機關時，其所屬專任人員具有律師資格並經法
院認為適當者，亦得為第三審訴訟代理人。